【裁判字號】    89,訴,1071
【裁判日期】    900503
【裁判案由】    商標異議
【裁判全文】
臺北高等行政法院判決                            八十九年度訴字第一○七一號
                              .
    原      告  香港商．鱷魚恤有限公司(Crocodile Garment Limited)
    代  表  人  林慶宏（執行長）
                林慶科（執行長）
    訴訟代理人  李忠雄律師
    訴訟代理人  戊○○律師
    右  一  人
    複  代理人  趙儷玲律師
                甲○○
    被      告  經濟部智慧財產局
    代  表  人  陳明邦（局長）
    訴訟代理人  丙○○
    參  加  人  新加坡商‧鱷魚國際企業私人有限公司
    代  表  人  林佩偉（執行董事）
    訴訟代理人  乙○○
    複  代理人  丁○○
右當事人間因商標異議事件，原告不服行政院中華民國八十九年六月三十日台八十九
訴字第一九七五三號再訴願決定，提起行政訴訟，並經本院於九十年三月三十日裁定
命參加人獨立參加被告之訴訟。本院判決如左︰
    主  文
再訴願決定、訴願決定及原處分均撤銷。
訴訟費用由被告負擔。
    事  實
一、事實概要︰緣原告前於八十二年十二月二十七日以「CROCO KIDS」商標，指定使
    用於商標法施行細則第二十四條第四十類之「各種男女服裝、童裝．．．」等商
    品申請註冊，經被告審查核准列為審定第七五五ＯＯＯ號商標，嗣參加人新加坡
    商鱷魚國際企業私人有限公司以該商標之核准審定有違商標法第三十七條第七款
    及第十二款之規定對之提起異議。案經被告以中台異字第八七Ｏ二七一號審定書
    為「異議不成立」之處分。參加人不服，提起訴願、再訴願，案經行政院以台八
    十七訴字第六二八八四號再訴願決定將原處分及原決定均撤銷，由被告另為適法
    之處分。被告以該商標之核准審定有違商標法第三十七條第十二款之規定，而重
    新為「異議成立」之處分。原告不服，依法提起訴願、再訴願，經經濟部以經（
    八八）訴字第八八六三五五Ｏ六號訴願決定書駁回訴願及行政院以八十九年六月
    三十日台八十九訴字第一九七五三號決定駁回再訴願，原告仍難甘服，爰依法提
    起行政訴訟。
二、兩造聲明：
    (一)原告聲明求為判決：再訴願決定、訴願決定及原處分均撤銷。
    (二)被告聲明求為判決：駁回原告之訴。
三、兩造之爭點：
    系爭審定第七五五○○○號「 CROCO KIDS 」商標圖樣與據以異議商標中之註冊
    第五一五三八號「鱷魚牌」、第五四三四四號「鱷魚 CROCODILE」商標圖樣是否
    近似，而有商標法第三十七條第十二款之適用？
甲、原告主張之理由：
一、被告機關作成原處分所憑之理由有違商標審查原則，原處分應予以撤銷：
（一）按商標圖樣「相同或近似於他人同一商品或類似商品之註冊商標者」，不得申
      請註冊，固為異議審定時商標法第三十七條第十二款所明定。惟其適用應以兩
      造商標圖樣構成相同或近似為前提要件。而判斷兩商標近似與否，應本客觀事
      實，依具有普通知識之一般商品購買者施以普通之注意，異時異地隔離觀察，
      有無引致混同誤認之虞以為斷。倘某一商標圖樣之寓目予人印象明確，不致因
      意念模糊而聯想另一商標並發生不能辨別之情形，即無近似之可言，迭經行政
      法院著有判例釋明。
（二）本件被告機關指稱：系爭審定第七五五ＯＯＯ號「CROCO KIDS」商標圖樣與據
      以異議之註冊第五一五三八號「鱷魚」、第五四三四四號「鱷魚 CROCODILE」
      商標圖樣，二者主要部分之一之外文「 CROCO KIDS」及「Crocodile」，不惟
      字母字數相同，且均有相同之多數字母 CROCO及I、D，異時異地隔離觀察，難
      謂無使人混同誤認之虞，應屬近似之商標，並不因其書寫字體不同，而可謂為
      不近似，復指定使用於衣服等同一或類似商品，有違商標法第三十七條第十二
      款之規定，而為撤銷系爭第七五五ＯＯＯ號「CROCO KIDS」商標之審定云云，
      實有違前述商標審查原則。
      蓋被告機關之論據，在兩商標圖樣之外文部分相互比對之下，看似有理，惟若
      異時異地，通體隔離觀察，且參酌諸多客觀事實因素，則一般具有普通知識經
      驗之商品購買者，其施以普通所用之注意，其是否仍足以引起混同誤認之虞，
      殊非無研究之餘地。被告機關未就二商標圖樣整體隔離觀察，卻任意分割其具
      有特定字義之單字而僅比對其外文字母字數，遽為撤銷系爭商標之核准審定，
      顯屬率斷不公，要難令人甘服。茲詳細論陳於后：
  １．依目前商標審查基準觀之，系爭「CROCO KIDS」商標圖樣與據以異議之註冊第
      五一五三八號「鱷魚」及第五四三四四號「鱷魚 CROCODILE」商標圖樣，為非
      屬近似商標。參諸行政院台七十四經字第一八Ｏ六八號函准修正備查之商標近
      似審查基準一及二之（七）：兩商標圖樣上之外文字母相同、排列各異，或僅
      少數字母不同，而外觀相似者，故屬近似，惟該審查基準係指一個外文文字商
      標與另一個外文文字商標上之字母相同、排列各異，或僅少數字母不同，而外
      觀近似者而言，且有無違商標法第三十七條第十二款規定，尚須以該二商標有
      達到使人引起混淆誤認之虞為前提要件。非兩商標圖樣一為單一外文文字，一
      為二個外文文字所構成，而任意切割後有相同之外文字母字數，僅排列不同或
      少數字母不同，即謂為近似。此見解常見諸行政法院之各種判決書中，且亦為
      我國商標法所欲保護消費者之目的。
２．查參加人據以異議之商標為一外文「 CROCODILE」，本身即具有特定字義，其
      中文字義為「鱷魚」，因此，被告機關實不得將「 CROCODILE」任意分割為二
      ，否則即無鱷魚之意。本件據以異議之註冊第五一五三八號「鱷魚」、第五四
      三四四號「鱷魚CROCODILE」商標圖樣，係由中文「鱷魚」，外文「CROCODILE
      」及一寫實鱷魚圖形所組成，而系爭「CROCO KIDS」商標圖樣，則係單純由外
      文「 CROCO」及「KIDS」所構成之組合文字商標。二者一為單純文字商標，一
      則為中文、外文及圖形所組成之聯合式商標，異時異地隔離觀察，無論於外觀
      上、觀念上及讀音上均迥然有別，要非屬近似商標，茲說明如后：
    (1)外觀上不近似─前者商標圖樣係由中文「鱷魚」、線條流暢之草書字體外文「
      CROCODILE 」及一栩栩如生之寫實鱷魚圖所組成之聯合式商標，與後者係由二
      個單純大寫印刷體外文「 CROCO」及「KIDS」所構成，非但簡繁有別，且整體
      構圖、意匠、排列設計均差別顯然，要非不能分辨。
    (2)觀念上不近似─前者除草書外文「 Crocodile」外，尚有中文「鱷魚」及寫實
      鱷魚圖，其予人之寓目印象，非常明確為鱷魚觀念，其與後者為無特殊字義之
      「 CROCO」及「KIDS」（有小孩、小山羊之意）所組成，觀念迥異，一般消費
      者絕不可能與鱷魚觀念產生直接之聯想，於觀念上非屬近似甚明。
    (3)讀音上不近似─前者外文「 CROCODILE 」為一不可分割之外文單字，讀為 ／
      krak dail／，而後者二個外文字「 CROCO」及「KIDS」分別讀為／kr k ／及
      ／kids／，一般消費者於交易市場上連貫唱呼，清晰可辨，斷不可能混同誤認
      之虞。
３．是以，被告機關無視參加人據以異議之商標尚有明顯之中文「鱷魚」及一寫實
      鱷魚圖樣，而僅擷取其中約占參加人商標圖樣四分之一版面之外文「 CROCO -
      DILE」，與原告之「CROCO KIDS」商標作字母字數之對照比較，即有違「通體
      觀察」之商標審查基準。被告機關更無視於參加人據以異議之商標「 CROCO -
      DILE」為一具有特定字義之外文，竟將該外文任意切割為「CROCO」與「 DILE
      」二部分而與原告之商標作比較，如此分割後之圖樣「CROCO DILE」，非但絕
      無「鱷魚」之意，且在一般商標審查基準上，「CROCODILE」與「CROCOKIDS」
      在文義上亦顯然有別，一般消費者絕無混淆誤認之虞，被告機關無視於此而為
      本件系爭「CROCO KIDS」商標之核准審定撤銷之處分，顯係違背商標審查基準
      而屬違法處分，實應予以撤銷。
４．抑有進者，倘得以任意分割外文單字而為商標近似與否之判斷，實易導致顯然
      不近似之二商標被認定為近似之不合理情形，例如：「 MAN KEY」可能認定與
      「MONKEY」（猴子之意）近似、「PUMP KIDS」可能與「PUMPKIN」（南瓜之意
      ）近似、「GIANT PARENT」可能與「GRANDPARENT」（祖父母之意）近似或 「
      MOUN THIN 」可能與「MOUNTAIN」（山之意）近似等，但事實上，一般具有普
      通知識經驗之消費者，對於該等商標均無產生混淆誤認之虞。
５．參加人雖援引行政法院七十一年判字第二一八號判決表示：「 ARAMANT」商標
      與「ARAMIS」商標近似，遂辯稱：原告之商標「CROCO KIDS」與參加人據以異
      議之「 CROCODILE」商標為首五個字母完全相同，且讀音之起頭二音節亦屬相
      似，實有足使消費者引起混同誤認之虞云云，實屬錯誤援引前揭行政法院判決
      ，而無可採。蓋參加人所援引之行政法院判決，係針對兩商標均只有一個外文
      文字、且該外文文字並無特定字義之情形，與本案原告之商標係由二個外文文
      字組成，其中「 CROCO」並無特定字義，而參加人據以異議之商標為一個外文
      文字且具有特定字義之情形，迥然不同，二者實無法相提並論。
（三）參加人辯稱：「CROCO」為「CROCODILE」之匿稱云云，實為空言主張，並不足
      採：
      參加人以香港明報有關香港國際拍賣會之馬匹資料，將其中一匹馬之外文名字
      「Croco Rouge」翻譯為「鱷魚紅」為例，並自行將本身之商標「 CROCO 2 」
      、「 CROCOLADI」翻譯為「第二隻鱷魚」、「仕女鱷魚」，以及參加人本身之
      廣告自行以「 CROCO」作為「CROCODILE」之簡寫等等事證，遂謂「CROCO」為
      「 CROCODILE」之簡稱云云，實屬無稽。蓋「CROCO」是否為「CROCODILE」之
      簡稱，應以一般消費者是否有此認識為斷，實非參加人可以片面主張者。參加
      人所舉前揭事證，僅見於參加人所提出之香港明報且多為參加人所自稱，殊不
      足以證明一般消費者均知悉「CROCO」即為「CROCODILE」之縮寫，況原告於各
      種英漢字典及其他文獻等亦無發現「 CROCO」有「鱷魚」字義之記載。因此，
      參加人實未提出任何客觀具體事證證明一般消費者均已知悉此一匿稱，其稱：
      「CROCO」為「CROCODILE」之簡稱，而有使消費者產生混淆誤認之虞云云，顯
      為空言主張，不足採信。
（四）綜上，在參加人據以異議之商標「 CROCODILE」具有特定字義，並有中文「鱷
      魚」及寫實鱷魚圖組成，而原告之商標「CROCO KIDS」不具特定字義之情形下
      ，揆諸前揭說明，消費者自不會產生混同誤認，縱二者間有部分字母相同，亦
      無構成近似之可能，故被告機關所為之原處分實有違商標審查基準而應予以撤
      銷。
二、被告機關已作成多件「CROCO KIDS」與據以異議之「鱷魚 Crocodile」商標圖樣
    不構成近似之認定，且原告之系爭商標已獲准註冊多類在案，被告機關卻僅於本
    件為撤銷核准審定之處分，實有失事理之平，原告誠難甘服：
（一）查原告於民國八十二年間即已向被告機關申請註冊「CROCO KIDS」商標於多類
      商品上，除本件系爭審定第七五五ＯＯＯ號及審定第八八八二二九號商標尚未
      核准註冊外，其餘均已獲准註冊，茲臚列如下：
      註冊第七一七四五八號「CROCO KIDS」商標（第三十七類）。
    註冊第七二一三三五號「CROCO KIDS」商標（第三十九類）。
    註冊第七八二四五五號「CROCO KIDS」商標（第四十一類）。
    註冊第七一三六四九號「CROCO KIDS」商標（第四十三類）。
    註冊第六六九四Ｏ五號「CROCO KIDS」商標（第五十一類）。
    註冊第六七八三Ｏ八號「CROCO KIDS」商標（第六十四類）。
    註冊第六九五五一六號「CROCO KIDS」商標（第七十五類）。
    註冊第七七九七六Ｏ號「CROCO KIDS & Device」商標（第三類）。
    註冊第八ＯＯ一七一號「CROCO KIDS & Device」商標（第廿八類）。
    註冊第八三八Ｏ九三號「CROCO KIDS & Device」商標（第十四類）。
    註冊第八八八二二九號「CROCO KIDS & Device」商標（第十六類）。
（二）原告上列商標獲准註冊前、後，曾歷經本案參加人提起異議或評定，指稱系爭
      「CROCO KIDS」商標與其據以異議之商標「鱷魚 Crocodile」商標構成近似，
      經原告提起答辯後，被告機關以「兩商標外觀構圖意匠不同，予人視覺印象顯
      有差異，就文字而言，除構成之字母字數不同外，所表達之文義亦顯有別，整
      體觀之，無論於外觀、觀念或讀音上均分別顯然，異時異地隔離觀察，一般消
      費者施以普通之注意，客觀上，尚難謂有使一般商品購買人產生混同誤認之虞
      ，應非屬近似之商標」為由，而為異議或評定不成立在案，此有被告機關之中
      台評字第Ｈ00000000號、Ｈ00000000號、Ｈ0000000
      0號、Ｈ00000000號、Ｈ00000000號、Ｈ00000000
      號、Ｈ00000000號商標異議及評定書影本可稽。被告機關既已認定兩
      商標圖樣不構成近似在先，且已核准註冊原告多件「CROCO KIDS」商標於各類
      商品上，則即不應有相反之認定標準；況本案果如被告機關之認定，其結果將
      使原告之商標可使用於其他獲准註冊之各類商品，卻獨獨不可使用於本類商品
      ，此一情形顯有違常理，且有失事理之平，是被告機關之原處分顯有重大違誤
      。
（三）參加人雖辯稱：原告所舉前揭案例，因商品種類不同，且依商標個案審查原則
      ，自無比附援引執為本案判決之論據云云，實係誤解原告之主張，亦無可採。
      蓋原告所舉前揭案例，倘係原告之商標經核准註冊使用於其他類別之商品，但
      參加人並未異議者，則參加人主張本案與前揭案例之商品種類不同云云之答辯
      ，尚有斟酌之餘地。惟查，原告所舉前揭案例，均係參加人對於原告之商標提
      出異議且經被告機關認定不構成近似者，且其中包括參加人據以異議之商標與
      原告之商標均與本案完全相同者。因此，在原告所舉前揭案例與本案事實完全
      相同之情況下，原告自可援引適用前揭案例，參加人之主張並無可採；而被告
      機關對於相同事件卻為不同之處理，實有違行政法上之平等原則，原處分實屬
      違法而應予以撤銷。
（四）抑有進者，商標法第廿二條第一項規定：「同一人以同一商標圖樣，指定使用
      於類似商品，或以近似之商標圖樣，指定使用於同一商品或類似商品，應申請
      註冊為聯合商標」。此為強制規定，亦即二商標圖樣若為近似且為同一人所申
      請，即應作為聯合商標，否則即須依法否准註冊。本件參加人於衣服商品類別
      上，除註冊有「鱷魚 CROCODILE」商標外，尚於民國七十七年註冊有第四四六
      ○八○號「CROCO KIDS」商標及民國八十三年註冊第六三Ｏ三七七號「CROCO-
      LADI」商標在案。該二商標均如被告機關所稱，與本件據以異議註冊第五一五
      三八、五四三四四號「鱷魚 CROCODILE 及圖 」商標圖樣主要部分之一之外文
      Crocodile有相同之字母字數，且均有相同之多數字母CROCO及I、D，若依本案
      被告機關之原處分見解，則應屬近似之商標，惟被告機關並未依法指定作為本
      件據以異議「鱷魚 Crocodile」商標之聯合商標而仍核准其註冊。顯而易見，
      被告機關之商標近似審查基準，「CROCO KIDS」、「 CROCOLADI」商標與「鱷
      魚CROCODILE」商標，並非屬近似商標，甚為明確。
三、「CROCO KIDS」商標為原告所首先創用並早已於香港獲准註冊而廣為使用，是參
    加人主張其據以異議之商標為著名商標，原告係利用參加人之「CROCODILE 鱷魚
    及圖」商標信譽云云，不僅與本案無關，且與事實不符，要無可採。
（一）本案被告機關係以原告之商標違反商標法第三十七條第一項第十二款之規定而
      為撤銷系爭商標審定之處分，原告不服對之提起訴願、再訴願而提起本件行政
      訴訟，是本案之訴訟標的應為被告機關認定原告之商標與參加人據以異議之商
      標近似而為參加人異議成立之處分是否應予以撤銷，即參加人之商標與原告之
      商標是否構成近似之問題。至參加人之商標是否著名因非屬前揭法條規定之構
      成要件，在本案即無審酌之必要。因此，參加人指陳其據以異議之商標具有顯
      著性云云，即與本案無關，而為無謂之爭執，合先敘明。
（二）遑論，原告之商標係原告所首創，並廣泛使用於各類商品，其著名度實不下於
      參加人據以異議之商標。查原告早於西元一九八二年即首創「 CROCO  KIDS &
      Device」商標於各種服飾、靴鞋商品上，並於香港、中國大陸獲准註冊，經廣
      泛宣傳行銷，其商品之信譽早已為一般消費者所知悉。參加人雖曾搶先註冊有
      第四三八八四二、四六七ＯＯ七、四五Ｏ二五七、六二二六三七、六三Ｏ七九
      七、六二二九一Ｏ、六一七八九三號「CROCO KIDS & Device 」商標及註冊第
      四四六Ｏ八Ｏ號「CROCO KIDS」等商標，惟均因提不出具體事證，而為原告提
      出異議、評定其有違修正前商標法第三十七條第一項第七款之規定而撤銷或評
      決其無效在案《請參中台異字第八四Ｏ六一一號審定書（註冊第六五二Ｏ二Ｏ
      號）、中台評字第八三Ｏ四二二號（註冊第六二二六三七號）、中台評字第八
      七Ｏ四五六（註冊第六四六Ｏ六四號）、中台評字第八四Ｏ一二二號（註冊第
      六三Ｏ七九七號）、中台評字第八五Ｏ三八九號（註冊第四三八八四二號）、
      中台評字第八四Ｏ一九一號（註冊六一七八九三號）、中台評字第八四Ｏ三一
      三號（註冊第四四六Ｏ八Ｏ號）》。原告之「CROCO KIDS」商標因而得以一一
      獲准註冊確定在案。
      揆諸前揭案例，實係參加人未尊重他人之智慧財產權而搶先註冊之 「 CROCO
      KIDS & Device 」及「CROCO KIDS」等商標襲用原告之商標，迺參加人竟反指
      稱：原告顯欲利用其著名商標云云，顯為顛倒是非之誣詞，要無可採。參加人
      於原告每一件「 CROCO  KIDS」商標註冊前、後均一一提出異議及評定，但均
      未得逞，其在無計可施下，竟無視於前揭諸多案例，復以相同之商標、相同之
      理由於本案提出異議，究其目的，實蓄意拖延原告系爭「CROCO KIDS」商標之
      註冊。
四、綜上所陳，本件被告機關審認系爭審定第七五五○○○號「CORCO KIDS」商標與
    據以異議之註冊第五一五三八號「鱷魚」、第五四三四四號「鱷魚 Crocodile 」
    商標是否構成近似，僅在於比對其外文字母字數，卻忽略判斷兩商標近似與否，
    應本於客觀事實，依具有普通知識之商品購買人施以普通之注意，異時異地隔離
    觀察，有無引起混同誤認之虞為斷。本件系爭「CROCO KIDS」商標與據以異議商
    標相較，二者整體外觀，非但簡繁有別，且外文「 Crocodile」為動物名稱─鱷
    魚，為一不可任意分割之外文單字，被告機關任意分割而比對其字母字數，卻未
    參酌各種客觀事實，有無引起一般消費者混同誤認之虞之因素，其所為原處分自
    有重大違誤。更何況，原告之「CROCO KIDS」商標已獲被告機關核准註冊於各類
    商品在案，卻獨獨撤銷本件系爭商標之核准審定，亦有違平等原則，為此請求判
    決如訴之聲明所載，以維權益。
乙、被告主張之理由：
    按商標圖樣「相同或近似於他人同一商品或類似商品之註冊商標者」，不得申請
    註冊，為系爭商標異議審定時商標法第三十七條第十二款所明定。而衡酌商標是
    否近似，以具有普通知識、經驗之商品購買人，於購買時施以普通所用之注意，
    有無混同誤認之虞判斷之。查本件系爭審定第七五五○○○號「CROCO KIDS」商
    標圖樣係由單純外文「CROCO KIDS」所成，其與據以異議商標中之註冊第五一五
    三八號「鱷魚牌」、第五四三四四號「 鱷魚 CROCODILE 」商標圖樣上之外文「
    CROCODILE 」相較，兩者雖一為印刷字體，一為草體字體，然外文字母並不因其
    大、小寫字體不同，即予人不同之觀感，而兩者之字母數不惟相同，且均有相同
    多數字母 CROCO及I、D，於異時異地隔離觀察之際，難謂無使人產生混淆誤認之
    虞，應屬構成近似之商標，復均指定使用於衣服等同一或類似之商品，自有首揭
    法條之適用。從而被告所為「審定第七五五○○○號『CROCO KIDS』商標審定應
    予撤銷」之處分，並無不合。至原告於起訴理由書所舉被告就「CROCO KIDS」與
    「 CROCODILE」近似與否，有認定不一致等案例，查本件係依行政院再訴願決定
    撤銷意旨重為審理，所述尚無法執為論據，併予指明。綜上論述，被告原處分，
    洵無違誤，敬請駁回原告之訴。
丙、參加人主張之理由：
一、按，商標圖樣「相同或近似於他人同一商品或類似商品之註冊商標者」，不得申
    請註冊，為異議審定時商標法第三十七條第十二款所明定。所謂商標之近似，係
    指具有普通知識經驗之商品購買人，於購買時施以普通所用之注意，猶不免有混
    同誤認之虞者而言。故商標之近似與否，應隔離觀察其有無引起混同誤認之虞作
    為判斷基準；倘二商標對照比較，能見其差異，然異時異地隔離觀察則不易見者
    ，仍不得不謂為近似。凡商標無論在外觀上、名稱上或觀念上，其主要部分近似
    ，有足以惹起混同誤認之虞，而其他附屬部分雖不近似，仍不得不謂為近似之商
    標（最高法院二十一年上字第一０七三號、改制前行政法院二十六年判字第二十
    號判例參照）。又商標圖樣上之外文僅少數字母不同而外觀相似、或商標圖樣上
    之外文，有一單字或主要部分相同，而有混同誤認之虞者，則構成「外觀近似」
    ；再者，商標圖樣上之外文意義或稱謂相同或相似、或商標圖樣上之外文與圖形
    意義相同，有混同誤認之虞者，構成「觀念近似」，為近似之商標，復為行政院
    核定頒布之商標近似審查基準二之（七）、（八）及三之（二）、（五）所明白
    揭示。
二、查，原告所有之系爭註冊商標「CROCO KIDS」係由一英文字「CROCO KIDS」組成
    之文字商標圖樣，其系爭商標「CROCO KIDS」，「KIDS」不在專用之列；故商標
    圖樣主體為「 CROCO」。又「CROCO」為「CROCODILE」之簡稱，此有香港國際馬
    匹拍賣會馬匹資料中，有匹法國良駒名叫「 CROCO ROUGE」（鱷魚紅）（參照附
    件一）、參加人申請獲准註冊之「CROCO 2」（第二隻鱷魚）「CROCOLADI」（仕
    女鱷魚）商標（參照附件二）及參加人於民國七十四年三月八日刊登於聯合報中
    之「WE LOVE CROCO 」廣告（參照附件三）可資證明「CROCO」為「CROCODILE」
    之簡稱；甚且原告所申請指定使用於不同類商品之 「 CROCO  KIDS  &  Device
             」商標為英文「 CROCO KIDS」搭配卡通鱷魚圖（參照附件四），更可
    明確證明 CROCO為鱷魚之意而原告亦知悉CROCO為CROCODILE之簡稱。故系爭商標
    以其「 CROCO」作為其主要部分，依商標近似審查基準二之（八）「商標圖樣之
    外文有一單字相同或主要部分相同或相似，有混同誤認之虞」之意旨，實構成外
    觀之近似，兩者應屬近似之商標，此其一。觀此商標中之英文字「 CROCO KIDS」
    為普通常見之英文大寫印刷字母，其與據以異議註冊商標之「 CROCODILE」英文
    文字相較，二者不僅字母數相同，且均有相同多數字母 CROCO及I、D，於異時異
    地隔離觀察之際，難謂無使人產生混淆誤認之虞，亦應屬近似之商標，此其二。
    復此二者均有指定使用於同一商品，更有致消費者於倉促間產生混淆誤認該等商
    標為參加人所首創並大量廣泛行銷廣告數十年之鱷魚品牌系列商標而有誤購之虞
    ，實有商標法第三十七條第十二款規定之適用。
三、又查，據以異議之一系列鱷魚商標是參加人新加坡商‧鱷魚國際企業私人有限公
    司首創指定使用於皮帶、衣服、靴鞋、眼鏡、手提箱袋等多種商品，並獲准多件
    註冊之商標。參加人本身亦為著名之服裝、皮件、手提箱袋、靴鞋．．．等商品
    之產銷公司。其所有之鱷魚商標已廣泛使用於多類商品，除了早於一九五二年起
    即在新加坡以鱷魚圖申請獲准註冊，之後又陸續於汶萊、印尼、馬來西亞、烏干
    達共和國、孟加拉共和國、中國大陸、韓國等世界各國普遍取得商標專用權（參
    照異議理由書所檢附之附件）外，其前手利生民有限公司更於民國五十二年起即
    在台灣以鱷魚牌商標於多類商品申請獲准註冊，不僅產品廣泛行銷國內市場且於
    報章雜誌頻作宣傳（參照前異議理由書所檢附之附件），並製各式精美型錄（參
    照前異議理由書所檢附之附件），使一般商品購買人對其商標商品之信譽及品質
    有一定之認識。而為加強對鱷魚商標之保護，參加人更不斷求新求變，先後以第
    一代鱷魚「              」、第二代鱷魚「                」等申請商標註
    冊，更進而創立了一系列之卡通鱷魚圖商標申請註冊。除此之外，為加強對「鱷
    魚」商標之相關保護，更先後以「鱷魚CROCODILE」及「CROCODILE& DEVICE」、
    「CROCODILE」、「CROCO2」「CROCOLADI」．．等商標申請註冊，至今已取得逾
    百件註冊商標，足見參加人對其所有之鱷魚商標的重視與其欲加以保護之意了。
    反觀原告則遲至一九九三年始於台灣申請「CROCO KIDS」商標註冊，較之參加人
    於一九五二年起即以鱷魚商標於新加坡申請商標獲准註冊，晚四十餘年。參加人
    於台灣以鱷魚牌申請獲准註冊，較原告早三十餘年。鱷魚系列商標確係參加人所
    首創並大量廣泛於台灣地區宣傳促銷廣告，今原告以外觀近似、表彰意義相同之
    商標申請註冊，並指定使用於同一或類似之商品，顯欲利用參加人之商標信譽，
    混淆視聽，促銷自己的商品；苟讓此類廠商日後均承襲此一貫之方式以近似他人
    著名之商標申請註冊，復以主管機關之一時疏失不察，任其取得商標專用權，造
    成商標原創作人畢生苦心經營的成果率爾落入狡黠之人手中，則商標法自立法以
    來所欲建立之正當秩序實難存續，對近來致力提昇國際形象之我國亦為一大阻力
    。
四、末查，觀其行政法院於七十一年判字二一八號之意旨：「本件原告申請註冊之『
    ARAMANT』商標，係由外文ARAMANT所構成，而關係人據以異議之註冊第六九七五
    ○號『ARAMIS』商標．．．兩者為首四個字母又完全相同，且讀音之起頭二音節
    亦屬相似，其於異時異地隔離觀察或唱呼，實有足以使一般購買者引起混同誤認
    之虞，且兩者復均指定使用於同類商品，揆諸首揭法條規定，原告系爭商標應不
    得申請註冊。」可知，本件系爭商標「 CROCO KIDS 」與據以異議商標之英文「
    CROCODILE 」，兩者為首五個字母亦完全相同，且讀音之起頭二音節亦屬相似，
    故同七十一年判字二一八號之法理可證二件商標於異時異地隔離觀察或唱呼，實
    有足使消費者引起混同誤認之虞。實有前揭法條之適用餘地。
五、原告於補充理由狀謂：「．．．於各種英漢字典及其他文獻等亦無發現『 CROCO
    』為『CROCODILE』之記載．．．云云。 」惟，語言有所謂「約定俗成」─即是
    為社會習用或公認已成自然，當然是字典無法查考；加上參加人已提出『 CROCO
    』為『 CROCODILE 』之有利證據，請仔細審究為宜。至原告其他商品類別之 「
    CROCO KIDS」個案核准，基於商標個案審查原則及商品類別不同，實無法作為本
    案判決之論據。
六、綜上所陳，參加人以其首創之鱷魚商標，數十年來首先大量廣泛使用於國內外，
    於原告申請系爭商標註冊之時，參加人早已使用馳名國內外之鱷魚商標達數十年
    ，系爭商標圖樣與據以異議註冊商標圖樣二者間，在其「文字」之排列上、外觀
    上近似，且所表彰的觀念上更完全相同，均為「鱷魚」，亦構成觀念上之近似，
    故二者為近似之商標要無疑義；而以此二商標之近似，復均有指定使用於同一之
    商品，異時異地各別觀察，更有使一般消費大眾於倉促購物間產生混同誤認誤信
    致誤購之虞！本案實有首揭商標法第三十七條第十二款規定之適用情事！至原告
    於起訴狀第八頁所據中台評字第Ｈ00000000號、Ｈ00000000號
    ．．．等案例，因商品種類不同，且依商標個案審查原則，自無比附爰引執為本
    案判決之論據，併予敘明。參加人新加坡商‧鱷魚國際企業私人有限公司自從民
    國五十二年起，其陸續投下大量資金於台灣，至今已取得逾百件之鱷魚商標註冊
    ；除帶來進步的經營管理，亦促進帶動國內之經濟活絡。而原則上，一個國家經
    濟要發展，就必須吸引外資，引進資本密集與技術密集的產業，而要達到此目的
    ，除了稅捐、環保、勞工等考慮之外，就在於該國能否保障外商之智慧財產權。
    一個無法保護智慧財產權的國家，實不容易吸引外商投資。且就國內產業而言，
    一個未能對智慧財產權提供有效法律保護的國家，也不易促使該國產業的升級，
    因為廠商寧可投資於抄襲仿冒，也不願投資於研究發展。如此一來，對於所需的
    技術與原材料，就必須向國外採購或授權，導致該國資金的流出，亦會間接阻礙
    該國的經濟發展。針對上述對台灣之抄襲仿冒所可能產生之直接間接的不良影響
    ，請判決如參加聲明，以維權益。
七、證據： 附件一、香港國際馬匹拍賣會馬匹資料。二、參加人申請獲准註冊之 「
          CROCO2 」（第二隻鱷魚）、「CROCOLADI」（仕女鱷魚）商標公報影本。
          三、參加人於民國七十四年三月八日刊登於聯合報中之「 WE LOVE CROCO
          」廣告。四、原告「CROCO KIDS & Device」商標公報影本。
    理  由
一、按商標圖樣相同或近似於他人同一商品或類似商品之註冊商標者，不得申請註冊
    ，固為本件商標異議審定時商標法第三十七條第一項第十二款所明定。惟商標圖
    樣是否近似，須以具有普通知識經驗之一般商品購買人，於購買時施以普通所用
    之注意，有無混同誤認之虞判斷之。復為同法施行細則第十五條第一項所規定。
    又衡酌商標在外觀或觀念上有無混同誤認之虞，應本客觀事實，以具有普通知識
    經驗之商品購買者，施以普通所用之注意，異時異地隔離及通體觀察為標準；商
    標之讀音有無混同誤認之虞，應以連貫唱呼為標準。亦見諸被告機關訂立之審查
    基準。
二、本件原處分意旨以系爭審定第七五五○○○號「CROCO KIDS」商標圖樣（如附圖
    一），係由單純外文「CROCO KIDS」所成，據以異議商標中之註冊第五一五三八
    號「鱷魚牌」、第五四三四四號「鱷魚 CROCODILE」商標圖樣（如附圖二），其
    主要部分之一為外文「 CROCODILE」，兩者相較，雖前者為印刷字體，後者為草
    體字體，然外文字母並不因其大、小寫字體不同，即予人不同之觀感，而兩者之
    字母數不惟相同，且均有相同多數字母 CROCO及I、D，於異時異地隔離觀察之際
    ，難謂無使人產生混淆誤認之虞，應屬構成近似之商標，復均指定使用於衣服等
    同一或類似之商品，自有首揭法條之適用，乃為系爭第七五五○○○號「 CROCO
    KIDS」商標審定應予撤銷之處分。固非無見。惟查系爭審定第七五五○○○號「
    CROCO KIDS」商標圖樣，係由外文「CROCO KIDS」所構成（如附圖一），而參加
    人據以異議之註冊第五一五三八號「鱷魚牌」、第五四三四四號「 鱷魚 CROCO-
    DILE 」商標圖樣，則為由中文「鱷魚」、與外文「CROCODILE」及鱷魚圖形組成
    之聯合式圖樣；或由外文「 CROCODILE」及鱷魚圖形所構成之聯合式圖樣（如附
    圖二）。就外觀言，後者商標圖樣係由中文「鱷魚」、線條流暢之草書字體外文
    「 CROCODILE」及一栩栩如生之寫實鱷魚圖所組成之聯合式商標，與前者係由二
    個單純大寫印刷體外文「 CROCO」及「KIDS」所構成，非但簡繁有別，且整體構
    圖、意匠、排列設計均差別顯然，要非不能分辨。就觀念言，後者除草書外文「
    Crocodile 」外，尚有中文「鱷魚」及寫實鱷魚圖，其予人之寓目印象，非常明
    確為鱷魚觀念，其與前者為無特殊字義之「CROCO」及「KIDS」（ 有小孩、小山
    羊之意）所組成，觀念迥異，一般消費者應不可能與鱷魚觀念產生直接之聯想。
    就讀音言，後者外文「CROCODILE」為一不可分割之外文單字，讀為／krak dail
    ／，而前者二個外文字「 CROCO」及「KIDS」分別讀為／kr k／及／kids／，一
    般消費者於交易市場上連貫唱呼，清晰可辨。故二者無論在外觀、讀音或觀念上
    皆難謂有使人產生混同誤認之虞，應非近似之商標。至於參加人辯稱：「 CROCO
    」為「 CROCODILE」之匿稱或約定俗成之稱呼云云，查各種英漢字典均尚未發現
    「CROCO」有「鱷魚」（CROCODILE）字義之記載，參加人雖提出香港明報有關香
    港國際拍賣會之馬匹資料，將其中一匹馬之外文名字「 Croco Rouge」翻譯為「
    鱷魚紅」為例，並自行將本身之商標「CROCO 2」、「CROCOLADI」翻譯為「第二
    隻鱷魚」、「仕女鱷魚」，以及參加人本身之廣告自行以「CROCO」作為「CROCO
    -DILE」之簡寫等事證，惟「 CROCO」是否為「CROCODILE」之簡稱，應以一般消
    費者是否有此認識為斷，實非參加人可以片面主張者。參加人所舉前揭事證除香
    港明報之資料外，都為參加人所自稱，尚不足以證明在台灣的一般消費者均知悉
    「CROCO」即為「CROCODILE」之縮寫，其主張不足採信。綜上，參加人據以異議
    之商標「 CROCODILE」具有特定字義，為草寫字體，並有中文「鱷魚」及寫實鱷
    魚圖組成，而原告之商標「 CROCO KIDS」之「CROCO」不具特定字義，且為正楷
    字體，以具有普通知識經驗之商品購買者，施以普通所用之注意，異時異地隔離
    及通體觀察，並施以連貫唱呼，應不致產生混同誤認之虞，縱二者間有部分字母
    相同，亦難謂已構成近似。何況本件原告早於西元一九八二年起即以外文「CRO-
    CO KIDS」及「CROCO KIDS & Device」商標圖使用於服飾商品，且廣泛宣傳行銷
    ，其商標所表彰商品之信譽已為一般商品購買人所知悉，業經被告於另案認定屬
    實，有中台異字第八四Ｏ六一一號、中台評字第八三Ｏ四二二號、中台評字第八
    七Ｏ四五六、中台評字第八四Ｏ一二二號、中台評字第八五Ｏ三八九號、中台評
    字第八四Ｏ一九一號、中台評字第八四Ｏ三一三號審定書附本院卷可稽（見起訴
    狀附件七），消費者應能辨別系爭商標與據以異議商標之差異，而無混同誤認之
    虞，揆諸前揭說明，系爭商標自無違首揭法條之規定。被告認兩者屬近似之商標
    ，而為異議成立之處分，實有違誤，一再訴願決定未加糾正，遞予維持，容有未
    洽，原告訴請將之一併撤銷，自無不合，應予准許。
三、末查參加人當初據以異議之註冊商標除前述第五一五三八號「鱷魚牌」、第五四
    三四四號「鱷魚 CROCODILE」商標外，另持第一五０八五、一五五六九、一五五
    七四、一五五七五、一五五八二、一五五八三、一五五八四、一五八０八、一九
    六六九０、一九六七四九、一九六七九七、一九六０八七、一九七五六０、一九
    七五六四、二０五八二二、二０五九二九、二０五九三０、二０六０七五、二０
    六八六四、二０六八八０、二０六九一九、二０九六九一、二一０二八一、二四
    六八九七、二八六七九四、三三一００、0000000、四三七五一九、五一
    ０五一九、五一四六七六、五一七一五四、五一七四九０、五一八九四五、五二
    四九七五、五五四九九０、五五七七七七、五五七０八五、六二０一二二、六二
    一０二八、六二一九二一、六二二一六七、六二二一八四、六二三五六五、六二
    五六一五、六二七九二一、六三三八九七、六三五五八一、六三八一九七、六三
    九五六二、六四０二五三、六四０八五九、六五五九九八、六五六二九一、六五
    七九六七、六五０八一七、六八二八二五、六九六０三一、六九六一五四、六九
    六三四一、七０八八三一、六七七五四七號等件商標，主張系爭商標申請註冊有
    違商標法第三十七條第一項第七款或第十二款之規定，此部分原處分尚未審酌，
    自應由被告於本件判決確定後，補行審查，另為適法之處分，併此明。
據上論結，原告之訴為有理由，爰依行政訴訟法第九十八條第三項前段，判決如主文
。
中      華      民      國     九十     年      五      月      三      日
                         臺 北 高 等 行 政 法 院  第 五 庭
                                           審 判 長 法  官  姜素娥
                                                    法  官  帥嘉寶
                                                    法  官  林文舟
右為正本係照原本作成。
如不服本判決，應於送達後二十日內，向本院提出上訴狀並表明上訴理由，如於本判
決宣示後送達前提起上訴者，應於判決送達後二十日內補提上訴理由書（須按他造人
數附繕本）。
中      華      民      國     九十     年      五      月      四      日
                                                    書記官  蔡幸樺


司法院資訊處製作；財團法人民間司法改革基金會備份。
